【裁判字號】    97,上易,634
【裁判日期】    970917
【裁判案由】    違反保護令罪等
【裁判全文】
臺灣高等法院高雄分院刑事判決         97年度上易字第634號
上  訴  人  臺灣高雄地方法院檢察署檢察官
被      告  乙○○
上列上訴人因被告違反保護令罪案件，不服臺灣高雄地方法院97
年度簡上字第175 號中華民國97年6 月17日第一審判決（聲請簡
易處刑案號：臺灣高雄地方法院檢察署96年度偵字第21716 號）
，提起上訴，本院判決如下：
    主  文
上訴駁回。
    理  由
一、聲請簡易判決處刑意旨略以：被告乙○○與甲○○○係夫妻
    關係，2 人間具有家庭暴力防治法第3 條第1 款所定之家庭
    成員關係。被告並經臺灣高雄地方法院於民國96年2 月13日
    以95年度家護字第1808號民事通常保護令，判令其不得對甲
    ○○○實施身體或精神上不法侵害之行為，及不得直接或間
    接為騷擾及通話之聯絡行為。詎於96年7 月25日晚上10時25
    分許，在高雄市○○區○○街96號家中，明知法院已核發上
    開民事通常保護令，竟基於違反保護令之犯意，詢問甲○○
    ○家中桌上的湯是否要給其食用，待甲○○○回稱「是」並
    進入3 樓房間後，即敲打甲○○○房門並出口辱罵甲○○○
    以「湯裡面是否有毒」、「幹你娘」等語，對甲○○○實施
    精神上不法侵害及直接騷擾之行為，而違反上開通常保護令
    之裁定，因認被告涉犯家庭暴力防治法第61條第1 款、第2
    款之違反保護令罪云云。
二、按被告以外之人於審判外之陳述，雖不符刑事訴訟法第159
    條之1 至第159 條之4 之規定，而經當事人於審判程序同意
    作為證據，法院審酌該言詞陳述或書面陳述作成時之情況，
    認為適當者，亦得為證據。當事人、代理人或辯護人於法院
    調查時知有第159 條第1 項不得為證據之情形，而未於言詞
    辯論終結前聲明異議者，視為有前項之同意，同法第159 條
    之5 第1 、2 項定有明文。立法意旨在於傳聞證據未經當事
    人之反對詰問予以核實，原則上先予排除，惟若當事人已放
    棄反對詰問權，於審判程序中表明同意該等傳聞證據可作為
    證據，基於尊重當事人對傳聞證據之處分權，及證據資料愈
    豐富，愈有助於真實發見之理念，且強化言詞辯論主義，使
    訴訟程序得以順暢進行，上開傳聞證據亦均具有證據能力。
    查本案據以認定被告犯罪事實存否之被告以外之人之言詞或
    書面陳述，被告及檢察官於原審及本院審理時，均同意作為
    證據，且於本院言詞辯論終結前，均未聲明異議，而本院審
    酌該言詞陳述及書面陳述作成之情況，未見有何不適當之情
    形，故依前開規定，均得為證據。
三、按犯罪事實應依證據認定之，無證據不得認定犯罪事實；不
    能證明被告犯罪者，應諭知無罪之判決，刑事訴訟法第154
    條第2 項、第301 條第1 項分別定有明文。次按認定不利於
    被告之證據須依積極證據，苟積極證據不足為不利於被告事
    實之認定，即應為有利被告之認定，更不必有何有利之證據
    ；又犯罪事實之認定，應憑證據，如無相當之證據，或證據
    不足以證明，自不得以推測或擬制之方法，以為裁判之基礎
    。再者，依刑事訴訟法第161 條第1 項規定，檢察官對於起
    訴之犯罪事實，仍應負提出證據及說服之實質舉證責任，尚
    其所提出之證據，不足為被告有罪之積極證明，或其指出證
    明之方法，無從說服法院以形成被告有罪之心證，基於無罪
    推定之原則，自應為被告無罪判決之諭知（最高法院30年上
    字第816 號、40年台上字第86號、92年台上字第128 號判例
    可資參照）。再按，告訴人之告訴，係使被告受刑事訴追為
    目的，是其陳述是否與事實相符，仍應調查其他證據以資審
    認（最高法院52年台上第1300號判例足資參照）。又按被害
    人之陳述如無瑕疵，且就其他方面調查又與事實相符，固足
    採為科刑之基礎，倘其陳述尚有瑕疵，則在未究明前，遽採
    為論罪科刑之根據，即難認為適法。所謂無瑕疵，係指被害
    人所為不利被告之陳述，與社會上之一般生活經驗或卷附其
    他客觀事證並無矛盾而言，至所謂就其他方面調查認與事實
    相符，非僅以所援用之旁證足以證明被害結果為已足，尤須
    綜合一切積極佐證，除認定被告確為加害人之外，在推理上
    無從另為其他合理原因之假設而言（最高法院61年台上字第
    3099號判例意旨、92年度台上字第2984號判決意旨參照）。
四、檢察官認被告涉犯違反保護令罪，無非係以被害人甲○○○
    於警詢及偵查中之陳述、臺灣高雄地方法院於96年2 月13日
    核發之95年度家護字第1808號民事通常保護令、暨高雄市政
    府警察局鼓山分局保護令執行記錄表各1 份等，為其論據。
    訊據被告固不否認其與告訴人甲○○○為夫妻關係，知悉法
    院所核發之民事通常保護令內容等事實，並有臺灣高雄地方
    法院95年度家護字第1808號民事通常保護令、高雄市政府警
    察鼓山分局保護令執行紀錄表各1 份在卷可稽（見警卷第8
    至12頁），惟堅詞否認有何違反保護令之犯行，辯稱：當天
    晚上伊回家後就上2 樓，伊母親叫伊喝菜湯，伊回母親說這
    菜湯伊不敢喝，後來伊就進2 樓的房間鎖門休息，甲○○○
    就從3 樓下來，在2 樓客廳大小聲，並不斷敲伊房間的門，
    伊就在房間裏用手機報警，並沒有用三字經罵甲○○○，也
    沒有騷擾她等語。
五、經查：
  (一)證人即被害人甲○○○雖指訴：被告有於上揭時、地，以「
    湯是否有毒」、「幹你娘」辱罵、騷擾云云。惟為被告所否
    認，且查：
  1.甲○○○於警詢時指述：96年7 月25日晚上10時許，被告在
    外喝酒一返家，即以三字經破口大罵，並到3 樓問伊，廚房
    內餐桌上湯是不是要給他喝，伊回答是，被告就說那碗湯是
    不是要毒死他，並一直搥打伊房門，及口出三字經云云；復
    於偵查中結證稱：當天晚上被告喝完酒後回家，看到3 樓桌
    上有1 碗湯，問伊那碗湯是不是要給他吃的，之後伊進去3
    樓房間，被告就敲伊的門，說湯裡是否有毒，還有罵三字經
    「幹你娘」云云，據上則甲○○○關於被告何時開始以三字
    經辱罵一節，其陳述前後並不一致。再者，其於原審審理時
    又證稱：被告出去喝酒回來，在2 樓就與伊婆婆吵架，他問
    伊菜湯是不是要讓他喝，伊說是，他說菜湯有毒，伊跟他說
    有毒就不要喝，隨便你要不要喝云云，其雖證述本件事實之
    經過，然就被告以三字經辱罵之重要情節，卻隻字未提，故
    其關於此部分之指述亦未前後一致，則被告是否確有以三字
    經辱罵被害人一節，尚非無疑。況證人即被告之母親柯李月
    於原審審理時證稱：當天被告回來進去2 樓房間睡覺，被害
    人從3 樓下來，在2 樓被告房門口與被告吵架，但被告都沒
    有應聲等語，則依柯李月所證，亦難認被告有以三字經辱罵
    或騷擾被害人之情，是被害人上開關於被告是否以三字經辱
    罵、騷擾一節，除其前後並不一致之指述外，並無其他證據
    可以證明其指述確與事實相符，而不能遽予採為被告不利之
    認定。
  2.又被害人指述關於被告向其質以菜湯是否有毒一節，此亦為
    被告所否認。而證人柯李月先後於偵查及原審審理時均證稱
    ：當天被告回來，伊有問他桌上有菜湯，要不要喝，他說他
    不敢喝，就進去2 樓房間睡覺，被害人就從3 樓下來2 樓被
    告的房門口，敲打被告房門，但是被告都沒有理她。被告當
    天沒有喝酒等語。核與被告上開所辯大致相符，故被告上開
    所辯，尚非不能採信，故被害人上開指述之詞，難遽認與事
    實相符。再按，家庭暴力防治法所稱家庭暴力，係指身體或
    精神上任何不法之侵害；所稱騷擾，謂任何打擾、警告、嘲
    弄或辱罵他人之言語、動作或製造使人心生畏怖情境之行為
    ，該法第2 條第1 款、第3 款固分別定有明文，惟本法之立
    法精神在於保護處於家庭暴力危險中之被害人免受家庭暴力
    行為之傷害，故被害人須確實處於受暴之危險，而被害人也
    確實感受暴力之精神威脅時，始足認有身體或精神上不法侵
    害之家庭暴力行為，且騷擾之行為並應具備惡意性、起始性
    及積極侵害性。觀諸本案案發經過，依被告上開辯詞，被告
    固曾向其母親表示「菜湯我不敢喝」一語，然被告向其母親
    為上開表示後，旋即進入其房間內，業如前述，足認被告並
    未進一步向被告為任何打擾、警告、嘲弄或辱罵之言語或動
    作，尚難僅因被告曾表示「菜湯我不敢喝」等語之情，即認
    被告所為有何積極侵害性。更何況，被告表示「菜湯我不敢
    喝」等語，係向其母親為之，並非直接對被害人為之，亦難
    認被告係惡意挑起，致與被害人發生口角爭執甚明。參以被
    害人亦自陳：伊到2 樓問他不要一喝酒就辱罵伊及長輩等語
    ，衡諸一般家庭暴力之被害人於遭受加害人身體或精神上不
    法之侵害時，莫不盡可能遠離加害人，以避免自身處於受暴
    之危險，而本件被害人於聽聞被告表示不敢喝菜湯後，仍逕
    自下樓與被告爭論，足認其並未因被告表示「不敢喝菜湯」
    等語，而感受有何暴力之精神威脅。從而，依上開說明，尚
    難以被告曾表示「不敢喝菜湯」等語之情，即遽認被告有何
    騷擾被害人之行為。
  (二)此外，卷附臺灣高雄地方法院95年度家護字第1808號民事通
    常保護令1 份，僅能證明該保護令裁定被告不得對被害人實
    施身體或精神上不法侵害之行為及不得直接或間接對於被害
    人為騷擾及通話之聯絡行為，而尚難僅以上開民事通常保護
    令之核發，遽認被告有何構成違反保護令之實施精神上不法
    侵害行為及騷擾行為。
  (三)綜上所述，本案被害人之指述及上開民事通常保護令，尚不
    足以使通常一般之人均不致有所懷疑，而得確信被告確有檢
    察官所起訴之犯行之程度者，揆諸前揭法條規定及判例意旨
    說明，而不能僅憑被害人之指述，而遽認被告確有上開檢察
    官所指之犯行。
六、本件檢察官所舉之各項證據，既無從說服法院形成被告有罪
    之心證，且依卷附資料觀之，亦乏其他無積極證據足資證明
    被告有何檢察官所指之違反保護令犯行，被告犯罪自屬不能
    證明。
七、原審因而為被告無罪之判決，核無不合。檢察官上訴意旨認
    ：被害人前後指述堅定一致，可以採信；證人柯李月係被告
    之母親，所證有偏袒被告之嫌，而不能採信云云，因而指摘
    原判決不當，依上開說明，為無理由，應予駁回。
據上論結，應依刑事訴訟法第368條，判決如主文。
本案經檢察官林敏惠到庭執行職務。
中    華    民    國    97    年    9     月    17    日
                  刑事第七庭    審判長法  官 莊飛宗
                                      法  官 孫啟強
                                      法  官 邱明弘
以上正本證明與原本無異。
不得上訴。
中    華    民    國    97    年    9     月    17    日
                                      書記官 曾允志


司法院資訊處製作；財團法人民間司法改革基金會備份。
